臺灣高雄地方法院民事判決　　　　　　　99年度訴字第1028號
原　　　告
即反訴被告　蘇林杏
訴訟代理人　柯尊仁律師
被　　　告
即反訴原告　蘇得福
上列當事人間請求拆屋還地等事件，本院民國100 年4 月14日言
詞辯論終結，判決如下：
    主      文
原告之訴及假執行之聲請均駁回。
訴訟費用由原告負擔。
反訴原告之訴駁回。
反訴訴訟費用由反訴原告負擔。
    事實及理由
壹、本訴部分
一、原告主張：坐落於高雄市路竹區（即前高雄縣路竹鄉，以下
    均同）智仁段26、64地號土地（下稱系爭26、64地號土地）
    均自重測前之高雄市路○區○○段442-5 地號土地分割而出
    ，且均為原告所有，訴外人即建商王鼎臣雖於民國72年12月
    16日向原告之前手蘇朝胎購買其所有、坐落於高雄市路○區
    ○○段442-1 、442-2 、442-5 等地號土地，雙方簽立土地
    買賣契約書（下稱系爭土地買賣契約），並由蘇朝胎書立土
    地使用同意書，同意王鼎臣於高雄市路○區○○段442-5 地
    號土地上興建房屋，惟王鼎臣因未依約履行系爭土地買賣契
    約之繳納土地價款義務，經原告於93年8 月31日發函催告限
    期履行，否則即解除系爭土地買賣契約，然王鼎臣受合法送
    達後逾期仍未履行，致系爭土地買賣契約遭解除而消滅，並
    致蘇朝胎因系爭土地買賣契約所出具之土地使用權同意書，
    基於其附隨於系爭土地買契約之法律關係，亦隨之消滅，是
    系爭26、64地號土地仍為原告所有；再者，蘇朝胎出具之同
    意書並未約定使用期限，應類推使用借貸之法律關係，爰以
    本件準備書狀繕本之送達，對反訴原告為解除系爭26、64地
    號土地使用權之意思表示，是被告再無使用系爭26、64地號
    土地之合法權源。而被告所有之門牌號碼為高雄市路○區道
    ○街116 號及高雄市路○區○○街45號等二建物（下稱系爭
    建物），在無使用系爭26、64地號土地之合法權源之情形下
    ，卻占用系爭26、64地號土地如附圖一編號A 、B 、C 、D
    所示之部分，受有每月新臺幣（下同）603 元相當於租金之
    利益，爰本於所有物返還請求權及不當得利之法律關係，提
    起本訴。並聲明求為判決：(一)被告應將坐落於系爭26、64地
    號土地上，如附圖一編號A 、B 、C 、D 所示部分之地上物
    拆除後，將土地返還原告；並應自民國94年4 月26日起至交
    還前開土地之日止，按月給付被告603 元；(二)原告願供擔保
    ，請准宣告假執行。
二、被告則以：系爭26、64地號土地均自重測前之高雄市路○區
    ○○段442-5 地號土地分割而出，而該筆土地原為原告之前
    手即訴外人蘇朝胎所有，重測前之高雄市路○區○○段442-
    3 地號土地則為被告所有。被告、蘇朝胎及附近其他地主於
    73年間，同意合併土地提供建商即訴外人王鼎臣興建房屋，
    各地主並均出具土地使用權同意書，被告依約可分得系爭建
    物及坐落之土地（即自重測前之高雄市路○區○○段442-5
    地號土地分割而出之同段442-22、442-18地號土地，重測後
    編為系爭26、64地號土地）。詎系爭建物興建完畢後，王鼎
    臣在未及將系爭26、64地號土地辦妥所有權移轉登記予被告
    之情形下，即告倒閉離去，致系爭建物坐落之26、64地號土
    地仍登記於蘇朝胎名下，嗣後始由原告輾轉取得。原告之前
    手蘇朝胎既曾出具土地使用權同意書，同意王鼎臣於其所有
    之高雄市路○區○○段442-5 地號土地上建屋，並簽署房地
    產權移轉保證書，同意日後將無條件辦理高雄市路○區○○
    段442-5 地號之土地移轉登記予王鼎臣承受；而王鼎臣曾出
    具切結書予被告，保證被告可分得之房地，即為系爭建物及
    包括系爭26、64地號土地在內之土地。被告既因上開切結書
    而承受王鼎臣之權利，在王鼎臣已移轉部分房地予蘇朝胎而
    清償系爭土地買賣契約價金之情形下，其所有之系爭建物自
    有權占有系爭26、64地號土地，況被告亦應已符合民法第83
    2 條地上權之規定，自應認合法占有土地，且系爭26、64地
    號為法定空地或法定保留地，原告亦不能出租收益，其請求
    不當得利，自無理由等語，資為抗辯。並聲明：原告之訴及
    假執行之聲請均駁回。
三、爭執與不爭執事項：
（一）不爭執部分：
    (一)系爭26、64地號土地重測前為高雄市路○區○○段442-22
      、442-18地號土地，均係自重測前大社段442-5 地號土地
      分割而出，而該2 筆土地之所有權於87年6 月25日移轉登
      記至原告名下。
    (二)系爭建物為被告所有，占用系爭26、64地號土地如附圖一
      編號A 、B 、C 、D 所示部分（即全部占用）。
（一）爭執部分：
    (一)原告之前手蘇朝胎與王鼎臣間之系爭土地買賣契約是否合
      法解除？
    (二)被告所有之系爭建物是否有權占用系爭26、64地號土地？
四、本院之判斷：
（一）就原告之前手蘇朝胎與王鼎臣間之系爭土地買賣契約是否
      合法解除部分：
    (一)按契約當事人之一方遲延給付者，他方當事人得定相當期
      限催告其履行，如於期限內不履行時，得解除其契約，民
      法第254 條定有明文；又按契約當事人之一方因他方遲延
      給付而定期催告其履行時，同時表明如於期限內不履行，
      契約即解除，係附有停止條件之解除契約之意思表示，如
      他方當事人未依限履行，則條件成就，即發生解除契約之
      效力，無須另為解除契約之意思表示（最高法院87年度台
      上字第564 號判決意旨參照）。
    (二)蘇朝胎與王鼎臣前於72年12月16日所訂立之系爭土地買賣
      契約，約定之土地總價款為700 萬元，而王鼎臣先前僅支
      付定金50萬元予蘇朝胎乙節，業據兩造於另案即臺灣高等
      法院高雄分院審理該院98年度上更(一)字第11號返還信託財
      產民事事件時不予爭執在卷，此經本院依職權調取上開卷
      宗核閱屬實（見臺灣高等法院高雄分院98年度上更(一)字第
      11號民事卷宗卷二第48頁），應可信為實在。
    (三)而經核系爭土地買賣契約，其土地價款之支付，共計分為
      4 部分，其中於契約成立後半個月內，當王鼎臣將建築使
      用地處理完後，王鼎臣即應給付蘇朝胎定金50萬元，而後
      於買賣標的土地上房屋2 樓樓板完成起1 個月內，王鼎臣
      應再給付蘇朝胎300 萬元第1 期款，再者，於工程開工後
      第8 個月起得再給付蘇朝胎200 萬元，末於收受定金起滿
      10個月，王鼎臣得將尾款150 萬元給付予蘇朝胎，此有系
      爭土地買賣契約在卷可稽（見本院卷一第93頁正、背面）
      。雖被告稱王鼎臣其後已移轉3 間房屋【即現坐落於高雄
      市路○區○○段44地號土地、門牌號碼為道德街108 號之
      建物（下稱系爭108 號建物）、坐落於高雄市路○區○○
      段29地號土地、門牌號碼為道德街112 號之建物（下稱系
      爭112 號建物）與坐落於高雄市路○區○○段27地號土地
      、門牌號碼為道德街11 4號之建物（下稱系爭114 號建物
      ）共3 棟】予蘇朝胎用於抵償系爭土地買賣契約之其餘價
      金云云，並提出臺灣高等法院臺南分院檢察處檢察官處分
      書（案號：中華民國76年度黃議字第794 號，下稱系爭刑
      事偵查案件）為憑（見本院卷0000-000 頁）。然經本院
      依職權向臺灣高等法院臺南分院檢察署函調該院76年度黃
      議字第794 號卷宗之結果，上揭卷宗業經銷毀而無法調借
      ，此有臺灣高等法院臺南分院檢察署99年9 月23日檢智字
      第0990000599號函在卷可憑（見本院卷一第177 頁），在
      蘇朝胎及蘇榮藏業已死亡，此為兩造所不爭，又兩造均無
      法陳報王鼎臣現可能可供傳訊之住址之情形下，本院審酌
      上開由被告所提出之臺灣高等法院臺南分院檢察處檢察官
      處分書所載，蘇榮藏與蘇朝胎在系爭刑事偵查案件偵查時
      ，均稱王鼎臣係以3 間房屋暫充第1 期款等語（見本院卷
      一第120 頁背面、第180 頁），而再參酌前開系爭108 號
      建物，於75年5 月7 日由蘇朝胎出售予訴外人吳林菊花之
      總價格為110 萬元，有蘇朝胎與吳林菊花之建物買賣契約
      在卷（見本院卷一第141 頁）；系爭112 號建物於74年4
      月8 日由鼎名建設出售予訴外人陳定仁之總價格為113 萬
      元，有鼎名建設與陳定仁之房屋委建契約書在卷（見本院
      卷一第152 頁至第160 頁）；系爭114 號建物於75年間由
      鼎名建設出售予訴外人曾榮貴之總價格為92萬元，有原告
      蘇朝胎與被告曾榮貴間請求拆屋還地事件（案號：97年度
      審訴字第3362號）之準備程序筆錄在卷（見本院卷二第42
      頁至第43頁），足證上開3 棟建物於73年至75年間之總價
      值亦約略為3 百餘萬元，而與前開系爭土地買賣契約之第
      1 期款可認約略相當，堪認蘇朝胎與蘇榮藏於上述系爭偵
      查案件時所述，當時王鼎臣係以3 間房屋暫充系爭土地買
      賣契約第1 期款等語，應可採信。惟縱被告此部分所辯非
      不可信，然王鼎臣所移轉之3 間房屋，亦僅抵充系爭土地
      買賣契約之第1 期款即300 萬元，而非將抵充系爭土地買
      賣契約之全部其餘款項。
    (四)又原告雖主張王鼎臣嗣後以偽造文書之方式，將所移轉用
      以抵充第1 期款之3 間房屋中之2 間（即系爭112 號及第
      114 號建物），擅自出售予他人，並分別為移轉登記，惟
      原告此部分，雖提出申請建照執照申請書、變更起造人申
      請書、高雄縣政府建設局74年4 月12日建局建管字第3437
      號函、房屋委建契約、土地買賣契約書、建物及土地登記
      謄本、本院97年度審訴字第3362號民事事件98年3 月17日
      庭訊筆錄等證。惟依原告所提出之上開證據，就系爭112
      號建物之部分，僅能證明原起造人曾由蘇榮藏變更為訴外
      人陳定仁，以及陳定仁其後曾向原告購買系爭112 號建物
      所坐落之基地之事實；另就系爭114 號建物之部分，亦僅
      能證明訴外人曾榮貴係與王鼎臣之建設公司締結購買系爭
      114 號建物之契約，俱無由證明原告此部分所主張之事實
      為真。
    (五)而王鼎臣曾於73年間，與蘇榮藏及另一訴外人蔡志成共同
      出資650 萬元，共同購買現為高雄市岡山區（即前高雄縣
      岡山鎮，以下均同）大寮段309 、310 、310-1 、310-2
      、310- 3、312 、313 、314 、1023 -1 、1024-1、1024
      -5地號共11筆土地（下稱系爭岡山大寮段土地），3 人並
      約明依出資比例分配，蘇榮藏取得上述系爭岡山大寮段土
      地應有部分2/4 ，而王鼎臣及蔡志成則分別擁有系爭岡山
      大寮段土地應有部分1/4 ，此亦為兩造於上述臺灣高等法
      院高雄分院審理該院98年度上更(一)字第11號返還信託財產
      民事事件時不予爭執在卷（見臺灣高等法院高雄分院98年
      度上更(一)字第11號民事卷宗卷二第48頁），並有合約書在
      卷可稽（見臺灣高等法院高雄分院98年度上更(一)字第11號
      民事卷宗卷一第189 頁）。然佐以蘇朝胎與王鼎臣曾再另
      簽署另一紙房地產權移轉保證書，其上載明：立約保證人
      地主蘇朝胎為甲方（以下簡稱），建主王鼎臣為乙方，今
      因大社段442-5 地號等土地買賣關係，惟未辦移轉登記前
      ，防止爭執，雙方為保全毗鄰土地合併交換關係者，產權
      移轉清楚，特立保證書約定如左：一甲方同意無條件辦理
      土地移轉登記與乙方約定人承受，乙方同意岡山大寮段土
      地登記與甲方及合夥養鴨等語（見臺灣高等法院高雄分院
      98年度上更(一)字第11號民事卷宗卷一第57頁，本院卷一92
      頁背面），雖該保證書立約人欄甲方為蘇朝胎，乙方為「
      鼎名建設、代表人王鼎臣」，然依該保證書前言所載：「
      立約保證人地主蘇朝胎為甲方，建主王鼎臣為乙方」，參
      以該保證書係經蘇朝胎、王鼎臣簽名蓋章同意而生效，則
      前揭房地產權移轉保證書，顯係蘇朝胎與王鼎臣於73年8
      月所訂，由王鼎臣將其所有之系爭岡山大寮段土地）之應
      有部分1/4 ，登記予蘇朝胎以抵償其積欠之剩餘土地價金
      甚明，而在王鼎臣亦確於73年9 月24日將系爭岡山大寮段
      土地之應有部分1/ 4信託登記為蘇朝胎之子蘇榮藏名下，
      此為兩造於上開臺灣高等法院高雄分院98年度上更(一)字第
      11號民事事件審理時不予爭執；更參以原告發函催告王鼎
      臣給付系爭土地買賣契約之價款後，王鼎臣函覆表示：當
      時442-1 、442-2 、443-5 之建築用地是王鼎臣與蘇朝胎
      雙方簽訂買賣契約，之後又以股東合作經營，不久雙方又
      看中岡山地段、交流道口一塊建地（約一千多坪），經雙
      方商議後，由王鼎臣出資買下，並登記於蘇榮藏名下，作
      為路竹段建築用地之擔保... 因此本人聲明，442-1 、44
      2-2 、442-5 之地價款等於用岡山段的土地交換使用，所
      以王本先生之畸零地及客戶使用之用地應無條件由442-1
      、442-2 、443-5 依數分割歸還等語可稽（見院一卷第85
      頁），足證王鼎臣已將其對於蘇榮藏就系爭岡山大寮段土
      地應有部分1/ 4之信託物返還請求權抵償積欠蘇朝胎之系
      爭土地買賣契約之價金無訛。惟系爭岡山大寮段土地於王
      鼎臣、蘇榮藏、蔡志成於73年9 月3 日承買時共同出資65
      0 萬元，王鼎臣與蔡志成出資1/4 ，蘇榮藏出資2/4 ，有
      上述王鼎臣、蘇榮藏、蔡志成書立之合約書可稽，則王鼎
      臣所有之系爭岡山大寮段土地之應有部分1/ 4價值，約為
      162 萬5 千元，輔以同樣出資1/4 之蔡志成，於75年1 月
      27日將其所有應有部分1/ 4出售予訴外人洪鬧泰之土地買
      賣價格為150 萬元，有蔡志成與洪鬧泰之土地買賣契約書
      附卷可稽（見本院95年度訴字第4296號卷第9 頁至第10
      頁），是客觀上王鼎臣於73年間以所應有之系爭岡山大寮
      段土地抵償予蘇朝胎，其得抵償之價值，在當時至多亦應
      僅為百餘萬元，而均不足以抵充王鼎臣尚積欠蘇朝胎之剩
      餘土地買賣價款350 萬元。
    (六)如前所述，王鼎臣既未依其與蘇朝胎訂立之系爭土地買賣
      契約繳納全部土地價款，而經原告於93年8 月31日以律師
      函催告王鼎臣於該催告函送達之翌日起15日內付清土地買
      賣價款及延遲利息，逾期不理，即以該催告函為解除系爭
      土地買賣契約之意思表示，有原告訴訟代理人所擬律師函
      、王鼎臣收件回執及其譯文、王鼎臣回覆信函、郵寄之信
      封附卷可證（見院一卷第81頁至第86頁、第151 頁），而
      王鼎臣於該催告函合法送達後逾期仍未為給付，揆諸上開
      說明，系爭土地買賣契約即發生解除契約之效力，是原告
      主張蘇朝胎與王鼎臣間之系爭土地買賣契約業經其合法解
      除而消滅，核屬有據，應可採信。
（二）就被告所有之系爭建物是否有權占用系爭26、64地號土地
      部分：
    (一)按民法第148 條規定，權利之行使，不得違反公共利益，
      或以損害他人為主要目的。行使權利，履行義務，應依誠
      實及信用方法。該所稱權利之行使是否以損害他人為主要
      目的，應就權利人因權利行使所能取得之利益，與他人及
      國家社會因其權利行使所受之損失，比較衡量以定之。倘
      其權利之行使，自己所得利益極少而他人及國家社會所受
      之損失甚大者，非不得視為以損害他人為主要目的，此乃
      權利社會化之基本內涵所必然之解釋；是土地所有人於與
      他人訂立建屋之不定期使用借貸特約後，縱將其土地讓與
      第三人，依上揭誠信原則之規定，並參照司法院釋字第34
      9 號解釋之意旨，該受讓土地之第三人若知悉已有使用借
      貸特約存在，其行使該土地所有權之物上請求權，即有違
      誠信原則而不得為之（最高法院96年度台上字第1526號判
      決意旨參照）。
    (二)承上所述，蘇朝胎與王鼎臣間之系爭土地買賣契約雖堪認
      業經原告合法解除，然蘇朝胎前曾出具之土地使用同意書
      予王鼎臣，同意王鼎臣於其上興建房屋，此有土地使用權
      同意書在卷可稽，雖原告主張上述土地使用權同意書，係
      附隨於前述系爭土地買賣契約，在系爭土地買賣契約經合
      法解除後，前揭土地使用權同意書亦一併解除云云，然觀
      上開土地使用權同意書，並未載明有何條件或附款，而前
      述系爭土地買賣契約書中，亦未就土地使用同意書之效力
      ，有何特別約定，自難認前開土地使用權同意書係為系爭
      土地買賣契約書之一部，而隨系爭土地買賣契約之解除而
      同失其效力；況當時王鼎臣係向蘇朝胎價購土地，而非訂
      定合建契約，且依前所述，王鼎臣移轉3 間房屋予蘇朝胎
      ，係在無力支付土地買賣價款之情形下，用以抵充第1 期
      款，益徵王鼎臣與蘇朝胎當時所簽訂者，並非合建契約，
      自難認前述土地使用同意書將隨同系爭土地買賣契約解除
      而併失其效力。又蘇朝胎既係出具土地使用權同意書予王
      鼎臣興建房屋，復又未約明其他條件，由其借貸之目的，
      當於王鼎臣所興建之房屋敗壞而不堪用時，始為使用土地
      完畢之日。
    (三)因原告為蘇朝胎之子、蘇榮藏之配偶，此經原告陳述在卷
      ，與蘇朝胎、蘇榮藏為同居共財之親屬關係，必對蘇朝胎
      出具土地使用同意書予王鼎臣，且王鼎臣已於蘇朝胎之高
      雄市路○區○○段44 2-5地號土地上興建房屋乙節知之甚
      明，則揆諸上開說明，基於權利社會化之精神，因原告事
      前應即知悉上開土地使用同意書之存在，復並無民法第47
      2 條所定可終止土地使用借貸契約之要件存在，又前揭土
      地使用同意書亦未特別約定終止事由之情形下，加以被告
      所有之系爭建物現尚可使用，系爭高雄市路○區○○段44
      2-5 地號土地，其後原告縱因繼承而由原告所取得，王鼎
      臣占用上開土地之權利並不因而喪失，故其後承受王鼎臣
      所興建系爭建物所有權之被告，自亦仍得承續上開王鼎臣
      本得繼續使用前開系爭26、64地號土地之權利，原告自不
      得請求被告拆屋還地，否則將違反誠信原則，是原告此部
      分之請求，即應予以駁回。又被告既係承續前開王鼎臣可
      得繼續使用系爭26、64地號土地之權利，則其占有土地，
      即非無法律上之原因，故原告依不當得利之規定，請求被
      告按月給付不當得利，同無理由，自應併予駁回。
    (四)又原告之訴既應予駁回，其假執行之聲請，即失其附麗，
      自應一併予以駁回，合併敘明。
    (五)本件事證已臻明確，兩造其餘攻擊防禦方法，如被告所辯
      其已有地上權，以及系爭26、64地號土地原告不得出租收
      益，自不得請求不當得利等，因與本院上開結論不生影響
      ，爰不再加以一一論駁，併此敘明。
貳、反訴部分：
一、反訴原告起訴主張：反訴被告之前手蘇朝胎於72年12月16日
    將重測前之高雄市路○區○○段442-5 地號土地，重測後分
    割為智仁段26、64地號土地，出賣予建商王鼎臣；而反訴原
    告以重測前之高雄市路○區○○段442-3 地號土地與王鼎臣
    訂立合作興建房屋契約及切結書，並約定系爭26、64地號土
    地如附圖一編號A 、B 、C 、D 所示部分，分配由反訴原告
    取得，另王鼎臣簽有同意書及切結書，載明由反訴原告取得
    如附圖二所示B16 、B44 房地之約定，且該2 棟房屋所坐落
    之大部分土地已登記予反訴原告所有，是反訴原告為王鼎臣
    之承受人，而蘇朝胎依約應將系爭26、64地號土地辦理移轉
    登記予王鼎臣，爰依民法第269 條規定，請求判令反訴被告
    將系爭26、64地號土地依約移轉登記予反訴原告。
二、反訴被告則以：王鼎臣與反訴被告固因有買賣關係存在而占
    用系爭26、64地號土地，惟該買賣契約業經反訴被告合法解
    除而消滅，反訴原告請求依系爭土地買賣契約，移轉登記系
    爭26、64地號之土地予反訴原告，即無理由等語，資為抗辯
    。並聲明：反訴原告之訴駁回。
三、兩造不爭執之事項：同前揭本訴所示。
四、本件反訴之爭點：
    反訴原告依切結書、房地產權移轉保證書，以及承受自王鼎
    臣之法律關係，請求反訴被告移轉系爭26、64地號之土地予
    反訴原告，有無理由？
五、本院之判斷：
（一）按反訴之標的，如與本訴之標的及其防禦方法不相牽連者
      ，不得提起，民事訴訟法第260 條第1 項後段定有明文。
      依此規定可知，反訴只要反訴之標的與本訴之標的或其防
      禦方法相牽連者，即得提起之；而所謂相牽連，係指反訴
      之標的與本訴標的間，或反訴標的與防禦方法之間，二者
      在法律上或事實上關係密切，審判資料有共通性或牽連性
      者而言。經查，本訴原告主張系爭26、64地號土地為其所
      有，而本訴被告所有之系爭建物無使用該地之合法權源，
      卻占用該地，故請求本訴被告即反訴原告拆屋還地及請求
      自起訴狀送達翌日前5 年及至遷讓房屋止，按月給付相當
      於租金之不當得利；而本訴被告即反訴原告於本訴則以：
      本件被告即反訴原告、蘇朝胎及其他地主於73年間，同意
      合併其所有之土地提供王鼎臣興建房屋，各地主並均出具
      土地使用權同意書，被告依約分得系爭建物及坐落之土地
      （即系爭26、64地號土地），詎系爭建物興建完畢後，未
      及將其坐落之系爭26、64地號土地辦妥所有權移轉登記予
      被告，建商王鼎臣即倒閉離開，致系爭建物坐落之26、64
      地號土地仍登記於蘇朝胎名下，嗣後始由原告輾轉取得等
      語為防禦方法，因此本院於審理本訴原告所主張之拆屋還
      地與不當得利請求是否有理由時，自應審酌本訴被告即反
      訴原告之抗辯是否成立，而本訴被告即反訴原告之抗辯是
      否成立，係本訴被告即反訴原告主張依民法第269 條規定
      請求反訴被告即本訴原告將系爭26、64地號土地依約移轉
      登記予反訴原告之前提要件，是本訴與反訴請求之訴訟標
      的與防禦方法在法律上及事實上之關係密切，且審判資料
      具有共通性及牽連性，自具有牽連關係，故反訴原告提起
      本件反訴，即屬合法，核先敘明。
（二）次按，民事訴訟如係由原告主張權利者，應先由原告負舉
      證之責，若原告先不能舉證，以證實自己主張之事實為真
      實，則被告就其抗辯事實即令不能舉證，或其所舉證據尚
      有疵累，亦應駁回原告之請求。最高法院著有17年上字第
      917 號判例可資參照。
（三）依前述房地產權移轉保證書（本院卷一92頁背面）所示，
      其中蘇朝胎與王鼎臣約明：「甲方（即蘇朝胎，下同）同
      意無條件辦理土地移轉登記與乙方（即王鼎臣，以下同）
      約定人承受，乙方同意同意岡山大寮段土地登記予甲方及
      合夥養鴨。二、乙方約定其中房地B12 （M1）號分歸蘇得
      福取得、B14B15號歸甲保留，彼此同意合併交換關係建屋
      ，得分別請求移轉之。三、甲、乙雙方保證就B12 （M1）
      號房地一間無償移轉登記與蘇得福，如有一方違背均願放
      棄先訴抗辯權負連同連帶賠償蘇得福房值新台幣120 萬元
      ，加罰百分之三十，絕無異議。具保是實，立據為憑。附
      帶條件：本約經蘇得福發證提供甲、乙方（指定人）設定
      抵押權後生效。」由上開房地產權移轉保證書所示，當時
      蘇朝胎同意移轉與蘇得福之房地，即應僅為B12 （M1）之
      部分，即為附圖一、二所示現為高雄市路○區○○段44地
      號（下稱44號土地）之部分，而不兼及於其他。至雖反訴
      原告所提出之上開房地產移轉保證書，其上另附有二紙分
      別由蘇朝胎及王鼎臣所出具之同意書，然上述二紙同意書
      ，形式上觀之，係由蘇朝胎與王鼎臣分別出具；其中由王
      鼎臣所出具之同意書，固載明：「我收到蘇得福土地權狀
      及證件，設押登記另蘇朝胎授予簽收屬實，特此同意房地
      移轉保證書生效外，補充約（一）指B12 、B44 （即指附
      圖一、二所示之62、63、64號土地）B17 、B23 、B16 （
      即指附圖一、二所示之25、26號土地）號房地。簽證為憑
      ，附約。」惟觀由蘇朝胎所出具之同意書，其上僅載明：
      「茲依約收到蘇得福提供提供土地、證件設押登記屬實，
      特此同意房地產權移轉保證書生效，簽章為憑，附約」。
      因王鼎臣所於前開房地產權移轉保證書簽訂後再出具附約
      之同意書，其上並未有蘇朝胎之簽名，在王鼎臣與蘇朝胎
      就僅同意移轉B12 （M1）之房地予蘇得福，為求慎重，均
      特別立約標明之情以觀，苟當時蘇朝胎確有同意變更同意
      大量增加移轉之標的如王鼎臣所出具之同意書所示，自應
      於同意書上亦載明相似之內容，或於王鼎臣所出具之同意
      書上亦為簽名確認，以杜日後爭議，蘇朝胎竟未為之，顯
      不合理；況再參以王鼎臣既尚有上揭系爭土地買賣契約之
      價款高達350 萬元未清償，衡情在無其他對價或殷實擔保
      之情形下，蘇朝胎自不可能再應允王鼎臣同意無條件移轉
      其他土地予被告，是難認上揭由王鼎臣所出具之同意書中
      ，其中所載增加移轉房地，包括系爭26、64地號土地在內
      予蘇得福之約定內容，亦同經蘇朝胎同意。既未經蘇朝胎
      同意，自難認對蘇朝胎有何拘束力。
（四）同理，反訴原告所提出由王鼎臣所出具之切結書（見本院
      卷一第91頁背面），王鼎臣固亦承諾保證將包括系爭26、
      64地號土地在內之房地，移轉予蘇得福，惟在未經蘇朝胎
      同意之情形，自不拘束蘇朝胎，亦即蘇朝胎並不受該切結
      書之拘束，而負有將如切結書所載之房地，均移轉予蘇得
      福之義務。綜上所述，反訴原告所提出之切結書及房地產
      權移轉保證書上所附僅由王鼎臣所出具之同意書，既均不
      足以拘束蘇朝胎，自難認反訴原告得據以向蘇朝胎之繼承
      人即反訴被告為請求。
（五）反訴原告雖再稱其係基於王鼎臣之承受人地位向反訴被告
      為請求，惟因王鼎臣得向蘇朝胎有所請求者，除上開房地
      產權移轉保證書外，即為系爭土地買賣契約。然因前揭房
      地產權移轉保證書，在不含對蘇朝胎具拘束力之王鼎臣所
      出具之同意書外，可得請求蘇朝胎移轉之土地，僅為如附
      圖二所示之B12 （M1）房地，亦即為附圖一、二所示之44
      號土地，而不及於系爭26、64地號土地在內。至系爭土地
      買賣契約，亦經原告予以合法解除，已如前述，則反訴原
      告此部分之請求亦並無理由，自應全部予以駁回。
據上論結，本件原告之訴為無理由，而反訴原告之訴亦無理由，
爰依民事訴訟法第78條，判決如主文。
中    華    民    國   100    年    5     月    5     日
                      民事第六庭法  官  李怡諄
以上正本係照原本作成。
如對本判決上訴，須於判決送達後20日內向本院提出上訴狀。如
委任律師提起上訴者，應一併繳納上訴審裁判費。
中    華    民    國   100    年    5     月    5     日
                                書記官  陳俊亦